【裁判字號】    98,訴,389
【裁判日期】    980902
【裁判案由】    履行契約
【裁判全文】
臺灣彰化地方法院民事判決  98年度訴字第389號
原        告  丁○○
              甲○○
              丙○○
              戊○
              壬○○○
              乙○○
上列六人共同
訴 訟代理 人  許智捷律師
被        告  子○○      住彰.
訴 訟代理 人  癸○○      住.
              庚○○      住居.
上列當事人間請求履行契約事件，本院於民國98年8月12日言詞
辯論終結，茲判決如下：
    主      文
確認原告對於被告所有坐落彰化縣二林鎮○○段柳子溝小段七地
號土地如附圖所示編號A面積一六六平方公尺部分，有使用、收
益及管理之權利存在。
確認原告對於被告所有坐落彰化縣二林鎮○○段柳子溝小段六之
五地號土地如附圖所示編號A面積五０一平方公尺部分，有使用
、收益及管理之權利存在。
確認原告對於被告所有坐落彰化縣二林鎮○○段柳子溝小段六之
五地號土地如附圖所示編號C面積八八平方公尺部分，有通行權
存在。
原告其餘之訴駁回。
訴訟費用由被告負擔二分之一，其餘由原告連帶負擔。
原告假執行之聲請駁回。
    事實及理由
一、原告主張：
  (一)原告之父江級與被告為親屬關係，因皆欲於各自所有土地上
    興建三合院，受限於土地地形狹長及基地面寬不足，故雙方
    擬互易土地以利興建，遂於民國54年2月1日合意交換土地，
    並簽定土地交換合約書（下稱系爭合約），分別約定：江級
    以坐落彰化縣二林鎮柳子溝7番、田、1分4厘零毛8絲之南邊
    土地，與被告所有坐落柳子溝6番最北數厘土地之土地交換
    ，再與自有土地合併；即北邊土地歸江級所有，南邊土地歸
    子○○所有；並於土地東邊留設牛車路，供雙方出入，該路
    寬度8尺（2.4公尺），面積各自持分一半；使用地之交換面
    積別無相差；並於交換當日立界。惟因系爭土地皆屬放領農
    地，受法令限制並無法辦理分割、合併及共有。基此，雙方
    除於訂約日將系爭土地立界並交付對造占有、使用、收益及
    管理外，復口頭約定，日後如可分割、合併及移轉共有登記
    時，被告應無條件履行過戶，此有系爭合約及證人辛○○證
    詞可稽。故嗣後契約履行無障礙之條件成就後，被告依約應
    將系爭土地分割、合併及移轉分別共有予江級所有。
  (二)江級所有系爭7之4地號土地於63年11月26日，由原田地目變
    更建地目，使用地類別改為甲種建築用地。被告所有系爭6
    之5地號土地於56年12月4日地目仍為旱、甲種建築用地，及
    系爭7地號土地於82年12月8日，由原田地目變更為建地目，
    使用地類別改為甲種建築用地。江級嗣於87年12月5日死亡
    後，原告6人以直系血親卑親屬身分概括繼承。
  (三)自82年12月8日以後，因系爭土地均變為甲種建築用地，依
    法始得進行分割、合併及移轉共有，而原告6人於87年12月5
    日概括繼承，系爭合約權利義務人與系爭7之4地號土地之登
    記名義人合一，則系爭合約之履行已無障礙，其停止條件成
    就。被告應依系爭合約，協同原告辦理系爭土地為所有權合
    併、分割及移轉登記。詎料，被告迄今竟未依約履行。
  (三)原告於97年11月間委由訴外人己○向被告請求依約辦理移轉
    登記，被告仍拒絕履行。嗣後全體原告推由原告丁○○向彰
    化縣二林鎮調解委員會申請調解，先後於98年4月29日、同
    年5月6日進行調解，調解仍未成立。茲因被告所委任代理人
    於前揭調解程序中，否認原告對於被告所有系爭7、6之5地
    號土地有占有、使用、收益、管理及通行等權利，故有請求
    確認之必要。
  (四)按契約應探求當事人之真意，系爭合約標的即兩造現所占用
    之土地。系爭7之4地號土地固於53年11月20日分割自原7地
    號土地。而被告所有系爭7、6之5地號土地，其中系爭6之5
    地號土地則於53年11月20日分割自6之3地號土地，6之3地號
    則於40年5月1日分割自6地號土地，致與立約時之7番、6 番
    土地標示方式不同。但此乃雙方於訂約時皆非土地所有人，
    故土地標示縱因時代變遷而有所更異，亦未嘗通知立約雙方
    ，則雙方立約時仍以慣用之日據時期土地標示方式「番地」
    為據，但自雙方確實立界建築迄今，其間更經變更建築未經
    被告阻撓，此均為兩造所不爭執。又證人辛○○於履勘期日
    證述現況與立約日所指土地及立界均相符合，顯見立約時之
    當事人真意，各以系爭7之4地號土地南邊，與被告所有系爭
    7、6之5地號土地北邊，作為交換之標的無訛。
  (五)系爭土地延至82年12月8日始變更為建地目，其使用地種類
    均改為甲種建築用地，始得履行系爭合約所載分割、合併及
    移轉共有等約定。又江級於87年12月5日死亡，原告因而概
    括繼承江級之一切權利義務。故系爭合約權利義務人與系爭
    7之4地號土地之登記名義人合一，自此系爭合約已無履行之
    障礙，停止條件方始成就。換言之，系爭合約之請求權時效
    應自87年12月5日起算，則原告本件起訴請求尚未罹於消滅
    時效。
  (六)退步言之，縱以系爭土地之使用地類別自82年12月8日改為
    甲種建築用地起算，算至97年12月7日始罹於消滅時效。惟
    原告早於起訴前即97年11月間委由訴外人己○向被告請求依
    約履行，依民法第130條規定，期滿前既經請求，時效即未
    中斷。準此，原告於98年5月11日起訴，尚在請求後6個月內
    ，故被告所為時效抗辯，即無依據。
  (七)爰依繼承及系爭合約約定等法律關係，請求：(1)被告應將系
    爭7地號土地如附圖所示編號A面積166平方公尺部分，及系
    爭6之5地號土地如附圖所示編號A面積501平方公尺部分，與
    原告所有系爭7之4地號土地辦理分割合併，分割合併後由原
    告各按應有部分6分之1共同取得。(2)被告應將系爭6之5地號
    土地如附圖所示編號C面積88平方公尺部分辦理分割，並於
    分割後將其所有權應有部分各12分之1移轉登記予每位原告
    。(3)確認原告對於被告所有系爭7地號土地如附圖所示編號A
    面積166平方公尺部分，及系爭6之5地號土地如附圖所示編
    號A面積501平方公尺部分，有使用、收益及管理之權利。(4)
    確認原告對於被告所有系爭6之5地號土地如附圖所示編號C
    面積88平方公尺部分，有通行權存在。(5)陳明願供擔保，請
    准告宣告假執行等語。
二、被告辯稱：
  (一)原告自認系爭土地於簽定系爭合約時，皆屬放領農地，受法
    令限制無法辦理分割、合併及共有，足證系爭合約已違反立
    約當時強制或禁止規定，依民法第71條前段規定，核屬無效
    ，且係自始、當然、確定無效，原告自無請求權可言。
  (二)系爭土地未曾登記在江級名下，且於簽定系爭合約時，江級
    亦非系爭7之4地號土地之承租人。是以江級既其非系爭7之4
    地號土地所有人，故不能履行系爭合約。益見江級係以不能
    給付為契約標的，則系爭合約應屬無效。
  (三)系爭合約縱有「日後法令如有變更‧‧‧應無條件履行過戶
    。」等約定，自應於系爭合約第4頁之例添附細件中載明。
    惟原告主張竟捨書面明定，改以口頭約定，顯然背於經驗法
    則及論理法則。是原告此部分主張，不足採信。
  (四)系爭合約於54年2月1日簽定，迄今逾44年，依民法第125規
    定，原告請求權已罹於時效而消滅。又依民法第144條第1項
    規定，被告可為時效抗辯而拒絕履行。
  (五)原告主張利己之事實，依法應由原告負舉證責任。惟系爭土
    地於簽定系爭合約時受何法令限制而無法辦理分割、合併及
    移轉為共有？均未據原告舉證以實其說，復因簽定系爭合約
    前，系爭土地早已細分，是立約當時當無任何法令限制。由
    此，可知原告前揭主張及證人黃克圳之證詞，均非事實。
  (六)系爭合約所載地號與立約當事人所有實際地號不同，故知系
    爭合約意思表示未合致而不成立，甚至約定他人土地為交換
    標的。基此，原告本於系爭合約請求被告履行，即無依據。
  (七)從而，原告之訴為無理由，爰請求駁回原告之訴及其假執行
    之聲請，並陳明如受不利之判決，願供擔保請准宣告免為假
    執行等語。
三、兩造不爭執事項：
  (一)系爭合約由原告之父江級與被告於54年2月1日簽定，其內容
    係由證人辛○○代筆書寫。
  (二)系爭6之5、7、7之4等地號土地之使用現況，北邊部分為江
    級（業經原告繼承）建造坐西向東三合院平房使用；南邊部
    分為被告建造坐北朝南平房使用；東邊則留設南北向道路，
    路面已鋪設瀝青，向北接通泉西巷。
  (三)系爭6之5、7、7之4等地號土地北臨泉西巷。
  (四)系爭7地號、地目建、面積407平方公尺土地，於82年12月8
    日變更為建地目、使用地類別變更為甲種建築用地；系爭6
    之5地號、地目旱、面積1,207平方公尺土地，於56年12月4
    日變更使用地類別為甲種建築用地，均為被告所有。
  (五)系爭7之4地號、地目建、面積1,408平方公尺土地，為原告
    丁○○、甲○○、丙○○共有，於63年11月26日變更為建地
    目、使用地類別變更為甲種建築地。
  (六)江級與被告於54年2月1日簽定系爭合約時，系爭6之5、7、7
    之4等3筆地號土地之登記名義人均為訴外人台灣糖業股份有
    限公司。
  (七)系爭6之5、7、7之4等地號土地目前均屬於一般農業區甲種
    建築用地。
  (八)江級與被告間具有親屬關係。
  (九)江級於87年12月5日死亡，原告為其子女，繼承江級財產上
    之一切權利義務。
四、兩造爭執事項：
  (一)系爭合約之性質（立約目的）？土地交換（建屋）使用契約
    ？抑或包含交換土地所有權（口頭約定分割、合併、移轉）
    ？
  (二)系爭6之5、7、7之4等地號土地是否屬於系爭合約所約定之
    交換使用標的？
  (三)系爭合約之效力？
  (四)原告起訴請求確認對於被告所有系爭6之5、7地號土地（北
    邊、東邊部分）有使用、收益、管理及通行等權利，有無依
    據？
  (五)原告起訴請求被告應將其所有系爭6之5、7地號土地（北邊
    、東邊部分）分割、合併及所有權移轉，有無依據？
五、按「關於江級與子○○兩人是妻舅姊丈，有親懸念，這次雙
    方想要在自己田頭建築家屋，奈因各自田頭地狹起見，各自
    建築未能廣袤，此以雙方討論結果，意愛兩筆地合併作一塊
    來建築，感覺很美觀家屋，雙方協議喜悅，例（立）件如
    左，日後不得異議之事：一建築用地是江級位置是北邊，子
    ○○是南邊‧‧‧二使用地交換面積無相差，雙方愿意交換
    ，當日立界‧‧‧雙方出入自家路是決定留設東邊面一條牛
    車路，次條路面積是各自半數面積在內路（寬度）是八尺
    ‧‧‧江級土地是柳子溝七番田一分四厘零毛捌分特多‧‧
    ‧子○○土地是柳子溝六番最北數厘交換江級持分南數厘，
      交換作建物用地，雙方愿意之事‧‧‧」，系爭合約載有
    明文。經查：本院於98年7月9日會同兩造及彰化縣二林地政
    事務所派員履測現場，分別製作勘驗筆錄及土地複丈成果圖
    ，得知系爭6之5、7、7之4等地號土地地形的確呈南北狹長
    狀，早經江級及被告各自在系爭土地上建造房屋使用，北邊
    部分為原告房屋（原為江級所建），南邊部分為被告房屋，
    東邊部分留作南北向通道，向北接通泉西巷。再佐以證人辛
    ○○於本院審理時證稱：「合約書內容是雙方同意提議的，
    雙方都是按照合約書的內容履行，都沒有違約，土地現狀就
    是按照合約書所載，北邊是原告三合院，是向東，南邊是被
    告磚造三合院，東邊有留路，實際上路的寬度是8尺（2.4公
    尺），現在是鋪設瀝青，東邊的路雙方都有通行‧‧‧」、
    「是為了蓋房子使用，怕以後反悔，所以當作證據。怕以後
    一方有意見，所以才寫這份合約書。」等語（本院98年6 月
    17日言詞辯論筆錄參照）。基此，足證江級與被告簽定系爭
    合約之立約目的，乃在於係交換使用系爭土地建築房屋，即
    交換土地使用權無訛。次查：經細察系爭合約內容，可知締
    約雙方就交換土地之標的、坐落位置、聯外道路及灌溉水路
    各節，均據具體約定記載詳盡。依此詳盡記載格式，及雙方
    著眼於締約立證以防日後片面毀諾以觀，締約雙方關於系爭
    土地相關分割、合併或所有權移轉等重要事項，若經達成協
    議者，亦應同以書面記載詳盡以防日後毀諾或爭訟，自無委
    諸口頭約定徒生糾葛之理。奈何證人辛○○於本院審理時，
    就此部分竟附和原告說法，證述締約雙方確有口頭交換土地
    所有權之協議（本院98年6月17日言詞辯論筆錄參照），顯
    與系爭合約之慣用格式不符，更與常情悖離，均難採信。換
    言之，被告辯稱：江級與被告未曾口頭約定交換系爭土地所
    有權（分割、合併、移轉）乙節，即非無據，洵值採認。
六、按「解釋意思表示，應探求當事人之真意，不得拘泥於所用
    之辭句。」，民法第98條定有明文。經查：系爭合約約定交
    換使用之標的，固記載為柳子溝6、7番（即柳子溝小段6、7
    地號），與締約雙方實際使用之系爭6之5、7、7之4等地號
    土地，外觀上未完全相符。惟查：系爭6之5、7、7之4等地
    號土地各分割原6、7母地號土地，此情分別有相關土地登記
    謄本附卷可稽。再佐以締約雙方依系爭合約約定，早在系爭
    6之5、7、7之4等地號土地北邊、南邊及東邊，各自建屋或
    通行使用，相安無事數十年迄今。由此等土地登記沿革及締
    約雙方使用現狀，核與證人辛○○於本院履勘期日證述：「
    （提示系爭合約書，當初江級及子○○交換土地時，土地究
    竟是在何處？）就是系爭3筆土地，系爭土地都是台糖的續
    租地，只知道母地號，不知道分割出來的（子）地號‧‧‧
    」等語，亦無不符。準此各情，原告主張系爭6之5、7、7之
    4等地號土地為系爭合約所約定之交換標的，始符合立約當
    事人之真意，難謂無據，頗值採信。
七、按契約性質上屬於負擔行為（契約），而非處分行為（契約
    ）者，其立約人不以標的物所有人為限，亦即非標的物所有
    人所為負擔行為，亦屬有效。經查：系爭合約之性質屬於土
    地交換使用契約，故屬於負擔行為，而非處分行為，其立約
    人無須以標的物所有人為限，亦得有效締約契約。基此，江
    級與被告於54年2月1日簽訂系爭合約時，系爭6之5、7、7之
    4等3筆地號土地固為訴外人台灣糖業股份有限公司所有，但
    仍無礙於系爭合約之效力。準此，被告徒以原立約人締約時
    非所有人，故辯稱系爭合約無效云云，即屬無據，尚難採認
    。
八、按「確認法律關係之訴，非原告有即受確認判決之法律上利
    益者，不得提起之。」，民事訴訟法第247條第1項前段定有
    明文。所謂即受認確認判決之法律上利益，係指法律關係之
    存否不明確，致原告在私法上之地位有受侵害之危險，而此
    項危險得以對於被告之確認判決除去之者而言（最高法院42
    年台上字第1031號判例要旨參照）。次按「繼承人自繼承開
    始時，除本法另有規定外，承受被繼承人財產上之一切權利
    、義務。」，民法第1148條第1項前段定有明文。經查：系
    爭合約既屬土地交換使用契約，復經原締約人各依約定位置
    建屋及通行使用迄今，業如前述，惟被告自始至終均否認系
    爭合約之效力。基此，原告主張其為原締約人江級之繼承人
    ，故對於被告所有系爭6之5、7地號土地（北邊、東邊部分
    ）有使用、收益、管理及通行等權利，並有確認判決之法律
    上利益，於法洵無不合。
九、按系爭合約屬於土地交換使用契約之性質，不包含交換土地
    所有權在內，再加以原締約人亦未曾以口頭約定分割、合併
    及移轉交換標的之所有權，則原告請求被告應將其所有系爭
    6之5、7等地號土地（北邊、東邊部分）分割、合併及移轉
    所有權，洵屬無據。
十、綜上所述，原告本於繼承及系爭合約約定等法律關係，請求
    ：「(1)確認原告對於被告所有系爭7地號土地如附圖所示編
    號A面積166平方公尺部分，有使用、收益及管理之權利存在
    。(2)確認原告對於被告所有系爭6之5地號土地如附圖所示編
    號A面積501平方公尺部分，有使用、收益及管理之權利存在
    。(3)確認原告對於被告所有系爭6之5地號土地如附圖所示編
    號C面積88平方公尺部分，有通行權存在。」，為有理由，
    應予准許。逾此範圍之請求，為無理由，應予駁回。
十一、按假執行判決者，係法院於給付判決確定前，賦與該判決以
    執行力之裁判也。具有執行力之判決，以給付判決為限。確
    認判決及形成判決均不生執行之問題，故依其性質，自無宣
    告假執行之必要。經查：本件原告勝訴部分並非給付判決，
    原告聲請宣告假執行，於法不合，應予駁回。至於原告其餘
    假執行之聲請，因訴之駁回而失所附麗，應併予駁回。
十二、本件事證已臻明確，兩造其餘攻擊防禦方法及舉證，經審酌
    後核與判決結果不生影響，爰不再贅詞論列。
十三、訴訟費用之依據：民事訴訟法第79條、第85條第2項。
中    華    民    國    98    年    9     月    2     日
                民事第一庭      法  官  陳正禧
以上正本係照原本作成。
如對本判決不服，得於判決送達後20日內向本院提出上訴狀。（
須附繕本）
中    華    民    國    98    年    9     月    3     日
                                書記官  莊素美


司法院資訊處製作；財團法人民間司法改革基金會備份。
